【裁判字號】    89,勞簡上,8
【裁判日期】    900627
【裁判案由】    給付夜點費
【裁判全文】
臺灣高雄地方法院民事判決  八十九年度勞簡上字第八號
    上  訴  人    乙○○
    上  訴  人    高雄市公共車船管理處
    法定代理人    甲○○
    訴訟代理人    丙○○
右當事人間請求給付夜點費事件，兩造對於中華民國八十九年六月十九日本院高雄簡
易庭八十八年度雄簡字第三一Ｏ七號第一審簡易判決各自提起上訴，本院判決如左：
    主  文
原判決關於命上訴人高雄市公共車船管理處給付上訴人乙○○新台幣貳萬捌仟捌佰肆
拾元及自八十八年十二月二十八日起至清償日止按週年利率百分之五計算之利息部分
，及該部分假執行之宣告，暨命上訴人高雄市公共車船管理處負擔訴訟費用之裁判均
廢棄。
右開廢棄部分，上訴人乙○○在第一審簡易之訴及假執行之聲請均駁回。
上訴人乙○○之上訴駁回。
第一、二審訴訟費用由上訴人乙○○負擔。
    事  實
甲、上訴人乙○○方面：
  一、聲明：求為判決
      (1)、原判決不利於上訴人部分廢棄。
      (2)、右廢棄部分，對造上訴人應再給付新台幣二十六萬二千九百十七元及自民
          國八十八年十二月二十八日起至清償日止按年息百分之五計算之利息。
      (3)、駁回對造之上訴。
  二、陳述：除與原審判決書所載者相同茲予引用外，補稱：
    (1)、上訴部分之陳述：
      、關於對造上訴人臨時站長會議內容之性質：
        ａ、對造上訴人於七十年四月十一日即訂有「職工工作規則」，嗣經歷次修
            正，均曾報經主管機關核備，而對造上訴人所提出之「臨時站長會議會
            議紀錄」中有關主席綜合指示事項之關於取消安裝封條之逾時費及取消
            夜點費之記載，其後對造上訴人並未將之納入前揭工作規則，則原審將
            之認為係工作規則即有可議，而上述會議紀錄之主席指示事項，並非上
            訴人與對造上訴人間之決議，亦非對造上訴人之意思決定及意思表示（
            更未向上訴人為意思表示），自無從發生任何法律上之效力，而對造上
            訴人基於其係行政機關之立場，或許會以長久以來認為理所當然的「長
            官與下屬間之服從關係」、「特別權力關係」而片面決定各項事宜，但
            本件雙方實係民事僱傭（勞動）契約之關係，自應回歸權利義務之平等
            關係，再者，雇主為了管理及經營，雖可制定工作規則，但關於「工資
            」部分，實乃雙方僱傭（勞動）契約最重要之部分，且係雙方所明確約
            定，非如升遷獎懲或其他細節事項係契約非必要之點且雙方亦未明確約
            定而得以工作規則概括地補充規定，是則關於工資之變動，自不應由雇
            主片面以工作規則而予變動（減少或取消），而應回歸民法第一百五十
            三條之規定由雙方意思表示一致而予變動，否則若准由雇主片面變動，
            則「意思合致」之契約本質及勞動基準法保障勞工之立法精神均勢將蕩
            然無存，是對造上訴人之上述會議紀錄，並非工作規則，自不生拘束上
            訴人之效力，且縱退步認係工作規則，但仍不應准由雇主片面以工作規
            則而變動先前已「約定」之工資，故其變動仍不生效力。
         ｂ、再者，就上訴人對上述會議有無反對之意思表示而論，如認上述會議
              紀錄非屬工作規則而應回歸契約約定，則自不應僅憑上訴人未為反對
              之意思表示、單純之沈默（但事實上，上訴人有提出異議）即推論上
              訴人已同意變動工資，如認上述會議係屬工作規則，則被上訴人既未
              將之公開揭示，更未納入其制定修正的「職工工作規則」中，實使上
              訴人無法知悉，自無從明確表示反對，更不能因此即成為原審所認定
              之「有合意之一種事實上習慣」，蓋對造上訴人既未依一般習慣而將
              上述會議紀錄納入工作規則，則如何能將此「違反習慣的行為」當作
              是一種事實上的習慣，且上訴人於八十五年一月間領薪水時，雖知悉
              對造上訴人並未給付安裝封條之工資及夜點費，但並不知悉其原因及
              依據（未付款項係一外在事實，但其內在原因並非只有取消給付一項
              ，尚可能因為沒錢、暫緩給付、有糾紛、故意挾怨報復所以不給付‧
              等），而上訴人當時即有向訴外人即庶務股長董火勝表示質疑及異議
              ，但訴外人董火勝對此只答稱「換新處長」而已，並未明確表示拒絕
              給付或其原因，可見上訴人確有提出質疑及異議，而非同意接受此一
              變動，更何況上訴人係迄至原審審理時才知悉此一會議紀錄內容，之
              前根本沒有長官或同事提及，則上訴人如何明確表示反對，再者，縱
              使明知權利受侵害，而未立即反對或採取訴追動作，並不代表已同意
              接受，而只收下部分款項，亦不代表已達成和解而拋棄對其他金錢債
              權之請求，從而對造上訴人及原審以上訴人嗣後領薪水時均未異議為
              由而認上訴人已同意此一變動云云，實不足採。
      、關於對造上訴人主張上訴人自八十四年十二月份加班費即未再申請每日安
          裝封條之一小時加班費：
          上訴人就每日安裝封條之一小時加班費，事實上仍有依往例填單申請（安
          裝封條及另實際加班等二部分合寫成一張），只是遭退回而被要求先申請
          實際加班部分，所以上訴人才又換單填寫而先只申請實際加班費部分，並
          於領取八十四年十二月份薪水時，向庶務股長提出質疑，且當時之所以換
          單填寫並於印領清冊蓋章，乃係因一則系爭安裝封條之工資本來即非「加
          班費」，本即毌須填載加班請示單（夜點費之支領亦毋須填載單據），二
          則上述印領清冊係收據之性質，上訴人既有實際領取部分款項，自應簽章
          ，且如前所述，自不得以領取部分款項而認為已拋棄其他款項之請求權，
          又就上訴人之經驗中，對造上訴人亦曾於隔一段時日後才補發款項者，例
          如七十四年七月至七十五年六月份及七十五年七月至七十六年十二月之加
          班費差額均係在七十七年（甚至更慢）以後才補發，單就七十五年七月份
          之加班費差額而言，即延誤了一年半以上才補發，因此，當時上訴人領取
          八十四年十二月份薪水時雖知悉未發給安裝封條之工資，但一則不知其原
          因，二則仍為以後可能補發，所以才會只填單申請當時能領之實際加班部
          分之加班費，是則不能憑上訴人未再填單申請，即謂上訴人已同意取消安
          裝封條之工資，正如同上述七十四年、七十五年之加班費差額，上訴人於
          各該月份亦未填單申請足夠之額度，但對造上訴人嗣亦補發，可見其關鍵
          在於「應不應給付」，而非在於「有無填單申請」。
      、關於安裝錢幣箱封條加給工資部分：
          ａ、安裝封條並非看車工之職務範圍，且不具牽連性，而係嗣後額外增加
              之工作，自應就此額外提供之勞務增加報酬，上開因額外增加工作而
              獲得之工資，係以「每日相當於一小時加班費」為計算標準，亦即只
              是計算標準而已，並非使「正常工時內，因工作獲得之報酬」變成「
              逾時工作之加班費」，此項工資既係上訴人提供勞務後所應得之對價
              ，則對造上訴人是虧是盈，顯與上訴人無關。
          ｂ、對造上訴人謂以有關看車工執行錢幣箱安裝封條工作，應屬職務範圍
              內之附帶交待工作項目，殊有違誤，蓋上訴人既被稱為「看車工」，
              則工作內容自係看守、維護車站及停車場車輛之安全，而若係臨時交
              辦之工作，固可偶一為之，但若係長期辦理之工作，且若與看守車站
              及車輛無關，自屬新增加之工作內容，依「不同工則不同酬」之理，
              自應增加薪資，而非如對造上訴人所言員工應無條件地接受任何指定
              之任務，且所謂錢幣箱安裝封條之工作，並非可集中進行而一面貼封
              條一面看守車站車輛，而是必須於夜間在緊密併排停車之停車場內一
              部車一部車地逐一比對車號、封條號碼及各車之鑰匙打開車門鎖後，
              進入車內安裝，此工作不僅與看守車輛無關，而且更係造成看守車輛
              上之死角及分心（因為進入某一部車貼封條即無法兼顧整個車場之安
              全），因此應係屬於與看守車輛無關之新增工作，另錢幣箱安裝封條
              工作，原係屬於司機（技術性職工）之工作，嗣因產生弊端，才突然
              臨時決定交由看車工（非技術性職工）代兼辦理，可見並非屬於上訴
              人之職務範圍，且縱使不認為先前係屬司機之工作，而如對造上訴人
              所言般係由站上職工（站工、雜工、服務員）為之，但仍可顯證先前
              並非看車工之職務範圍，則嗣後交由看車工為之，豈非新增加之工作
              ，而上訴人一始亦認為是臨時交辦事項配合辦理，但嗣發現期間過長
              ，造成權責不明，乃一再要求解決，從而雙方才會於七十七年七月二
              十九日由陳本禎處長召開「檢討溝通看車工兼代理安裝封條會議」，
              因各級長官均認為如再僱用人員安裝封條惟恐增加人事費用，所以雙
              方才達成協議而由看車工代兼並領取以一小時加班費計算之代價即工
              資，綜上可見錢幣箱安裝封條之工作應屬看車工職務範圍外之新增工
              作，而既係新增工作，自應新增所獲得之報酬即工資，且既經約定並
              已行之有年，自不得由對造上訴人片面毀約取消，另職工等級工餉既
              係「參照」全國軍公教員工待遇支給要點辦理，而非強制適用，則自
              可比該支付標準高或低，便何況本件之工資（相當於一小時加班費）
              及夜點費，既經雙方開會協議，自無違「參照辦理」之原則，更無因
              此失效之理。
          ｃ、上訴人於應徵看車工及嗣後擔任看車工時，對造上訴人既同意「錢幣
              箱安裝封條工作」並非看車工之工作，則嗣後豈可新增交由看車工為
              之，被上訴人提出「上訴人已同意」之抗辯，卻不顧自己亦已同意之
              事實，實係矛盾，且對造上訴人嗣既已開會同意給付以一小時加班費
              計算之工資及夜點費，則嗣後豈可反悔而不給付，對造上訴人指責上
              訴人於應徵看車工時即已同意看車工之薪資，嗣即不得反悔而要求調
              高薪資，惟其自己乃反悔不給付系爭以一小時加班費計算之工資及夜
              點費，此與其主張實係矛盾。
      、關於退休金部分：
          上訴人既因從事錢幣箱安裝封條工作，自應領取對價報酬即工資，則此工
          資自應於計算退休金時列入平均工資之計算範圍，而對造上訴人既未將之
          列入計算並給付，則上訴人自得請求給付。
      綜上可見，對造上訴人應給付上訴人安裝封條之工資十一萬二千九百四十四元
      及退休金十四萬九千九百七十三元（以上合計二十六萬二千九百一十七元），
      而對造上訴人因遭員工檢舉低報員工勞保薪資而經勞保局查明，並處以罰鍰且
      投保薪資自八十四年十一月一日起調整生效後，始挾怨報復而於同年十一月十
      日之臨時站長會議中，片面取消系爭工資及夜點費，其動機已有可議，且其所
      辯拒絕給付之理由亦不足採，原判決未予查明即遽認上訴人請求對造上訴人給
      付自八十四年十二月一日起按每日相當於看車工一小時加班費標準之工資及以
      此計入平均工資據以計算退休給付之退休金為無理由，其認事用法咸有違誤，
      為此乃請求將原判決不利於上訴人之部分廢棄，其廢棄部分，對造上訴人應再
      給付二十六萬二千九百十七元及自民國八十八年十二月二十八日起至清償日止
      按年息百分之五計算之利息。
    (2)、答辯部分之陳述：
      依上所述，關於臨時站長會議內容之性質，實不能拘束上訴人而變動已「約定
      」之夜點費，至於對造上訴人有無盈虧、上訴人有無立即反對等事項，亦不影
      響上訴人請領夜點費之權利，且夜點費亦係上訴人長期專職於夜間工作所獲得
      之對價，且與夜間值勤之守衛（亦領有夜點費）相較，亦屬同工同酬而屬合理
      ，並亦經上述七十七年七月二十九日之會議中協議約定且已行之有年，自不容
      對造上訴人片面毀約取消，對造上訴人認此夜點費乃係恩惠性之給與而非工資
      云云自屬無據，原審判決就此部分認事用法均無違誤，對造上訴人就此部分之
      上訴自應予以駁回。
  三、證據：除引用前審立證外，另提出職工工作規則、臺灣桃園地方法院八十四年
            度勞簡上字第二號民事判決、臺灣臺中地方法院八十四年度勞簡上字第
            五號民事判決、臺灣臺北地方法院八十八年度勞訴字第一○七號民事判
            決、 高雄市政府勞資爭議調解委員會開會通知單、勞資爭議調解紀錄、
            高雄市公共車船管理處各項獎金表等件為證，並聲請訊問證人董火勝、
            王連。
乙、上訴人高雄市公共車船管理處方面：
  一、聲明：求為判決
      (1)、原判決不利於上訴人部分廢棄。
      (2)、右開廢棄部分，駁回對造上訴人在第一審之訴。
      (3)、駁回對造之上訴。
  二、陳述：除與原審判決書所載者相同茲予引用外，補稱：
    (1)、上訴部分之陳述：
      、依據本處職工工作規則第三十八條規定，職工之工餉薪級乃參照「全國軍
          公教人員待遇支給辦法」有關規定辦理，而各級職工之起支標準，依上開
          規定乃係參照「全國軍公教員工待遇支給要點」有關技工工友工餉標準表
          規定辦理，則按「現行公教人員給與簡明表」有關技工工友之工餉包括本
          餉及專業加給兩部分，職是之故，夜點費自非屬職工應領之工餉甚明。
      、對造上訴人於前乃任職本處看車工，其工作時間係自夜間十時至翌日清晨
          六時，其工作性質即是在夜間擔任看車之工作，與守衛等三班制人員需日
          夜間輪值不同，而非三班制人員值勤夜班者，本不得領取夜點費，是對造
          上訴人要求比照守衛標準要求發放夜點費，自不符「同工同酬」之原則。
      、看車工領取夜點費原係上訴人前處長丁於海為體恤看車工夜問執勤辛勞而
          給予四十元之津貼，並非應看車工要求比照守衛標準而發放，嗣因上訴人
          營運出現巨額虧損，無法負擔額外之津貼費用，乃檢討此津貼發放之妥適
          性，盱衡上訴人之營收狀況已呈嚴重虧損，並向銀行鉅額借貸以維營運，
          乃對無法令依據發給之款項予以停發，俾利整頓企業，期使上訴人更生永
          續發展，基於看車工與日間擔任其他勤務之工作同仁公平一致，對造上訴
          人之請求難認且有合理性，且情事變遷亦不利上訴人之經營，唯有改變經
          營方針以利圖強，遂自八十四年十二月起取消夜點費，原審遽依勞動契約
          之法律關係判決上訴人應給付系爭夜點費，其認事用法咸有違誤，為此乃
          請求將原判決不利於上訴人之部分廢棄，並駁回對造上訴人在第一審之訴
          。
    (2)、答辯部分之陳述：
      、看車工與守衛之工作內容雖有雷同，但守衛須另肩負首長、公車、公（工
          ）務車進出安全管理、門禁管制等項工作，另守衛看守之處所包括上訴人
          處本部辦公室及建軍站兩處，所轄範圍較大，看守之車輛數、財產較多，
          且係三班制輪值，尚須處理乘客詢問之事項，其職責較看車工繁重，看車
          工與守衛職責既有迥異，薪資等級之設計自有不同之考量，依據被上訴人
          職工等級表「看車工」與「守衛」等級薪資即不相同，焉有同工不同酬之
          理，對造上訴人所謂「看車工與守衛之工作內容相同，但職等薪資卻比守
          衛低，於此即有同工不同酬之不合理」云云，自屬無據。
      、看車工職責為夜間看守車輛及辦公場所暨附帶交待任務，有關看車工執行
          錢幣箱按裝封條工作，應屬勤務範圍內之附帶交付工作項目，看車工應依
          照指派工作項目執行業務，非如對造上訴人所稱按裝封條工作係看車工職
          務範圍外之新增加工作。
      、錢幣箱安裝封條之工作在未交由看車工執行前，均係由各站站長交由站上
          職工（站工、雜工、服務員等均係非技術性職工）為之，錢幣箱係固定安
          裝於車上，看車工於錢幣箱上安裝封條，即可以順便巡視車上有無異狀，
          且此項工作均於看車工值勤時間內完成，對造上訴人自不要求另外給予一
          小時之加班費，況且上訴人職工等級工餉係參照「全國軍公教員工待遇支
          給要點」辦理，並跟隨全國軍公教調薪時比照辦理，職工豈能隨意要求增
          加薪資，對造上訴人不察事實原諉，空言指摘，遑論片面毀約，對造上訴
          人指述要難採信。
      、上訴人就七十四年七月至七十五年六月份、七十五年七月至七十六年十二
          月份之加班費差額均係在七十七年以後才補發之理由，乃係因上訴人因適
          用勞基法而必須補發此加班費差額，此與未再發給安裝封條之加班費之事
          實並不相同，對造上訴人以不知其原因及以為以後可能補發之詞予以否認
          知悉夜點費、加班費嗣後不再補發之事實實不足採，原審判決就此部分認
          事用法並無違誤，對造上訴人之上訴自應予以駁回。
  三、證據：除援用原審立證外，另提出高雄市公共車船管理處職工等級表乙件為證
            。
    理      由
一、本件上訴人乙○○起訴主張伊前任職於上訴人高雄市公共車船管理處而擔任看車
    工之工作，因看車工之工作時間與守衛人員同為夜間執勤，上訴人上訴人高雄市
    公共車船管理處為回應伊及其他看車工之訴求，乃自七十九年度起比照守衛夜點
    費支給標準按實際出勤次數發給看車工夜點費每日新台幣（下同）四十元，另上
    訴人高雄市公共車船管理處為精簡人力，乃將非屬看車工工作範疇之錢幣箱安裝
    封條工作交由伊及其他看車工執行，並同意以實際出動次數按每日相當於看車工
    一小時加班費之給付標準加給工資，詎上訴人高雄市公共車船管理處自八十四年
    十二月一日起，乃於未經伊及其他看車工之同意下即逕自取消上開夜點費及相當
    於加班費標準計算之一小時工資，累計至八十七年五月卅一日止，上訴人高雄市
    公共車船管理處即已積欠夜點費達二萬八千八百四十元、相當於一小時加班費標
    準之工資達十一萬二千九百四十四元，嗣伊於同年六月一日退休後，經向高雄市
    政府勞工局提起勞資爭議調解給付上開款項，惟上訴人高雄市公共車船管理處仍
    拒絕給付，另上訴人高雄市公共車船管理處除尚積欠前開款項外，在伊於退休前
    六個月內發生應領之相當於加班費標準計算之工資亦應計入平均工資計算據以計
    算退休給付，然對造上訴人並未將此計算在內，爰依法提起本訴，請求判令上訴
    人高雄市公共車船管理處應給付積欠之夜點費二萬八千八百四十元、安裝封條工
    資十一萬二千九百四十四元及短付之退休金十四萬九千九百七十三元計二十九萬
    一千七百五十元及自起訴狀繕本送達翌日起至清償日止按年息百分之五計算之法
    定利息等語，上訴人高雄市公共車船管理處則以上訴人乙○○所擔任之看車工，
    其工作性質即為在夜間擔任看車之工作，與守衛等三班制人員需日夜間輪值之性
    質本即不同，其非三班制人員值勤夜班，原即不得領取夜點費，嗣乃因伊之前處
    長為體恤看車人員之辛勞始行額外發給，惟此項夜點費非屬勞雇關係確立前所議
    定之津貼，自無強力要求發給之理，另看車工執行錢幣箱封條安裝之工作，本屬
    勤務範圍內附帶交待之工作項目，並非其職務範圍外所新增之工作，上訴人乙○
    ○就此本不得要求另外給予一小時之加班費，且伊之營運嗣因連年出現巨額虧損
    ，無法再行負擔此等額外之津貼費用，故於八十四年十一月十日之臨時站長會議
    中就此等無法令依據發給之款項予以停發，俾利整頓企業，期使伊得更生永續發
    展，是上訴人乙○○請求補發之夜點費本屬恩惠性之給與而非勞動之對價，而夜
    間安裝封條亦屬其勤務範圍內附帶交待之工作項目，伊就此本無另行給付對價之
    義務，上訴人乙○○請求補行發給夜點費、安裝封條工資差額及據此計入平均工
    資計算之退休金差額云云自屬無據等語置辯。
二、本件上訴人乙○○主張伊前任職於上訴人高雄市公共車船管理處而擔任看車工之
    工作，而上訴人高雄市公共車船管理處自七十八年十一月起就夜間執勤部分乃比
    照守衛夜點費支給標準按實際出勤次數發給每日四十元之夜點費，並就本非伊工
    作範圍內之錢幣箱安裝封條工作，於交由伊及其他看車工執行後同意以實際出動
    次數按每日相當於看車工一小時加班費之給付標準加給工資，嗣上訴人高雄市公
    共車船管理處於八十四年十一月十日之臨時站長會議，乃不經看車工等之同意即
    片面規定看車工應於夜間十時至凌晨六時之正常工作時間內裝好封條，不另發給
    一小時之加班費，並同時決議取消上開夜點費，嗣上訴人乙○○乃於八十七年六
    月一日退休，並就此夜點費及安裝封條相當於加班費標準計算之一小時工資之差
    額向高雄市政府勞工局提起勞資爭議調解給付而不成立等情，此有高雄市公共車
    船管理處七十七年八月三十高車總字第三一九四號函附檢討溝通看車工兼代理安
    裝封條會議紀錄、高雄市公共車船管理處各項獎金袋、高雄市公共車船管理處臨
    時站長會議紀錄、高雄市政府勞資爭議調解委員會開會通知單、勞資爭議調解紀
    錄等件在卷可稽，上訴人高雄市公共車船管理處於此固不爭執而堪信上訴人乙○
    ○此部分主張為真實，惟上訴人高雄市公共車船管理處則另以前揭情詞置辯。
三、按雇主僱用勞工人數在三十人以上者，應依其專業性質，就一、工作時間、休息
    、休假、國定紀念日、特別休假及繼續性工作之輪班方法。二、工資之標準、計
    算方法及發放日期。三、延長工作時間。四、津貼及獎金。五、應遵守之紀律。
    六、考勤、請假、獎懲及升遷。七、受僱、解僱、資遣、離職及退休。八、災害
    傷病補償及撫卹。九、福利措施。十、勞雇雙方應遵守勞工安全衛生規定。十一
    、勞雇雙方溝通意見加強台作之方法。十二、其他，等事項訂立工作規則，報請
    主管機關核備後並公開揭示之，又工作規則違反法令之強制或禁止規定或其他有
    關該事業適用之團體協約規定者無效，勞動基準法第七十條、第七十一條分別定
    有明文。是在現代勞務關係中，因企業之規模漸趨龐大，受僱人數超過一定比例
    者，僱主為提高人事行政管理之效率，節省成本有效從事市場競爭，其乃依勞動
    基準法之相關規定就工作場所、內容、方式等應注意事項，及受僱人之工資、差
    勤、退休、撫恤及資遣等各種工作條件，單方制定共通適用之規範，俾受僱人一
    體遵循，此之規範即是工作規則，是工作規則者，乃係雇主依相關規定，勞動契
    約之重要事項單方所制定用以統一化勞動條件及應遵守紀律之文書，其功能乃在
    維護職場內之就業秩序並劃一的處理勞動條件，故勞工與雇主間之勞動條件悉依
    工作規則之內容而定，其自有拘束勞工與雇主雙方之效力，且不論勞工是否知悉
    其存在或內容，或是否曾予同意，除該工作規則違反法令之強制或禁止規定或其
    他有關該事業適用之團體協約規定者外，當然成為僱傭契約內容之一部，惟勞動
    契約關係由於係繼續性之法律關係，其因企業經營環境、勞動者勞動能力及家庭
    背景等之變化，故勞動條件之變動乃屬不可免，而雇主就工作規則為不利益之變
    更時，如係單方剝奪勞工既得權利、課予勞工不利益之勞動條件等，應採取保護
    勞工權益並兼顧企業經營必要性之立場以為問題之解決，如該工作規則變更之內
    容合理，同時具備足以令勞工在法律上忍受該等不利益之高度變更必要性時，即
    應肯認該工作規則不利益變更之效力，申言之，雇主為不利益變更工作規則時，
    原則上固不能拘束反對變更的勞工，但如不利益之變更有合理性及其必要性時，
    例外地亦能拘束反對變更的勞工（最高法院八十八年度台上字第一六九六號判決
    參照）。至於判斷工作規則之不利益變更是否合理，則應於個案就雇主方面之經
    營必要性、合理性，以及因不利益變更導致勞工不利益之程度判斷之，具體而言
    ，即應考量勞工因工作規則變更所蒙受不利益之程度、工作規則變更必要性之內
    容及程度、變更後工作規則內容之相當性、代償措施及其他關連勞動條件之改善
    狀況、工會或其他勞工之反應、關於同種類事項於社會之一般狀況等綜合判斷之
    。經查，系爭夜點費、封條安裝工作及安裝封條應否發給相當於加班費標準計算
    之一小時工資，或屬津貼，或為勞動內容，或為勞動對價，此諸項目均為工作規
    則所規範之內容，上訴人高雄市公共車船管理處就此於如數發放後嗣乃片面決定
    取消系爭夜點費、相當於加班費標準計算之一小時工資，自屬工作規則之不利益
    變更，則其不利益之變更是否得以拘束勞工即上訴人乙○○，自應依上開說明綜
    合判斷之，茲分敘如后：
    (1)、夜點費及安裝封條相當於加班費標準計算之一小時工資之性質：
        按工資謂勞工因工作而獲得之報酬，包括工資、薪金及按計時、計日、計月
        、計件以現金或貨物等方式給付之獎金、津貼及其他任何名義之經常性給與
        均屬之，而勞動基準法第二條第三款款所稱之其他任何名義之經常性給與係
        指差旅費、差旅津貼、交際費、夜點費及誤餐費、紅利等以外之給與，勞動
        基準法第二條第三款、同法施行細則第十條分別定有明文。是判斷給與是否
        係屬工資者，自應先行判斷雇主之給付是否具備對價性，亦即是否係勞工從
        事實際勞務提供始會取得，若是，則應具備對價性而屬工資，若係雇主之恩
        惠性、獎勵性給與，則非屬工作之對價而非工資，次則再就該給與是否具備
        經常性而為判斷，如為固定性、規律性、定額性者即應可認定為具備經常性
        ，且此經常性並應係制度上之經常性，舉凡制度上具有給付之義務者，不問
        是依工作規則、團體協約或勞動契約而須給付者均屬之。經查，系爭夜點費
        之發給，乃因上訴人高雄市公共車船管理處所屬之看車工於七十七年七月二
        十九日該處檢討溝通看車工兼代理安裝封條會議中，以看車工與守衛同樣都
        係夜間執勤，工作雷同卻不同酬而建請比照守衛發給，嗣經上訴人高雄市公
        共車船管理處前處長陳本禎裁示看車工夜點費比照守衛乙事，請總務科簽會
        會計室再行檢討，如無困難即可實施後，再於七十九年度編列預算奉准後辦
        理乙節，此為兩造所不爭執，並有高雄市公共車船管理處七十七年八月三十
        高車總字第三一九四號函附檢討溝通看車工兼代理安裝封條會議紀錄在卷可
        稽，而高雄市公共車船管理處所屬之看車工乃屬非技術性職工，其最高薪點
        一百四十五，等級為四級，惟守衛則與汽車駕駛員等同列為技術性職工，其
        最高薪點一百五十五，等級為二級，此有高雄市公共車船管理處職工工作規
        則、高雄市公共車船管理處職工等級表等件在卷可稽，是看車工與守衛原係
        不同技術性、等級、薪點之職工，其工作性質本即係在夜間擔任看車之工作
        ，與守衛係採三班制日夜輪值即有不同，其自不得領取原即為三班制人員值
        勤夜班者所得領取之夜點費，嗣其得領取者乃因上訴人高雄市公共車船管理
        處前處長為體恤其等辛勞而應允比照守衛額外發給，是此之夜點費乃係雇主
        即上訴人高雄市公共車船管理處對上訴人乙○○等在內之看車工所為之恩惠
        性、獎勵性之給與，而非其等提供勞務之對價，此之夜點費自非屬工資之範
        圍自明；又上訴人高雄市公共車船管理處所屬公車錢幣箱之封條安裝工作，
        原均由各站站長臨時指派雜工從事，看車工原有工作範圍並未包括及此，嗣
        因上訴人高雄市公共車船管理處長年虧損，為減少另行僱工從事此項工作而
        增加人事費用，乃決定由看車工代兼，並同意以實際出勤次數按每日相當於
        看車工一小時加班費之給付標準加給工資乙節，此為兩造所不爭執，並有上
        開檢討溝通看車工兼代理安裝封條會議紀錄在卷可按，而上訴人高雄市公共
        車船管理處所屬看車工之工作內容計有：一、負責站場四週之安全及車輛停
        放整齊以利出入；二、看管站上之財物以防被竊及損害等情事發生；三、注
        意水電開關以防止自來水流失及火災之發生；四、注意閒雜人進入服務員宿
        舍；五、注意門窗之關閉以防宵小侵入；六、服勤中應勤加巡邏不得偷懶睡
        覺；七、遵守工作時間不得擅離崗位及遲到早退；八、在工作場所不得酗酒
        賭博；九、上下班應向站務人員報到；十、遵從站上有關人員之指揮調度．
        ．．．等項，此亦有上訴人乙○○所提高雄市公共車船管理處各業務站守衛
        及看車工（臨時工）服務守則在卷足憑，是安裝封條之工作於前雖非看車工
        工作範圍內之項目，惟依上開服務守則第十條規定，看車工應遵從站上有關
        人員之指揮調度，是上訴人高雄市公共車船管理處對其所屬看車工所應從事
        之工作範圍本即得以另行指示，而錢幣箱封條之安裝工作既有需要，其自得
        本於其勞務指揮權而指定由看車工為之，且看車工既係專責於每日晚間十時
        至次日凌晨六時之夜間看車工作，而封條之安裝恆須於每日上午六時發車前
        完成，上訴人高雄市公共車船管理處所為之上開指定既未增加看車工之工作
        時間，且該項業務與看車工之工作亦非無有關連，此之指示自具有其合理性
        存在，而看車工雖須因此之指定而於其上班時間內另為此項安裝工作，惟此
        之指定既為雇主對看車工勤務範圍內經附帶交待之工作項目，自尚不得認此
        係其職務範圍外所新增之工作，其對價仍應已包含於原約定得領取之薪資之
        內，否則雇主如對其所屬勞工所為之任一合理指揮若均須另行支付原有薪資
        以外之費用，則其勞務指揮權豈非落空，是上訴人高雄市公共車船管理處於
        前就此之安裝工作同意以其等實際出勤次數按每日相當於一小時加班費之給
        付標準加給之給與，自尚不得視之為係因新增工作內容所應給予之勞務對價
        ，此之費用亦應等同認係為獎勵性之給與較為適當，是夜點費與上開封條安
        裝之每日相當於一小時加班費均應屬於恩惠性或獎勵性之給與，而非法定之
        工資範圍，雇主自得依其營運情況酌情獎勵為之，自無強迫雇主於任何情況
        下均應給付而不得取消之理，且其取消自亦無違同工同酬之原則可言。
    (2)、取消夜點費與上開封條安裝之每日相當於一小時加班費之不利益變更是否具
        合理性、必要性部分：
        本件上訴人高雄市公共車船管理處其自七十九年度至八十四年度（即發放系
        爭款項之期間）之營業收入乃分為四億二仟零八十二萬六千六百六十一元、
        四億零四百八十萬二千六百七十九元、三億九千七百二十七萬一千八百二十
        六元、三億三千五百七十一萬五千六百六十二元、三億零七十八萬三千五百
        八十九元、二億九千零五十五萬九千零八十元，而其營業支出方面則為七億
        零六百三十二萬九千一百五十三元、八億零一百十七萬三千三百九十一元、
        七億二千三百五十六萬五千九百二十八元、七億一千四百五十九萬六千九百
        十元、七億三千三百一十萬零七百元、七億六千一百九十七萬九千一百十五
        元，另其用人費用成本各年乃為四億九千八百八十九萬一千一百六十六元、
        五億八千八百六十萬四千二百四十二元、六億二千零六十四萬五千八百四十
        二元、六億三千五百七十九千五百七十五元、六億八千八百五十八萬一千四
        百七十三元、七億二千一百九十萬九千零八十七元，此有損益計算表、各項
        費用彙計表等在卷可稽，是上訴人高雄市公共車船管理處於上開年度之虧損
        乃各為二億八千九百七十一萬八千五百七十元、四億九千九百三十四萬二千
        七百元、四億六千四百七十二萬七千二百五十一元、五億四千一百五十一萬
        六千五百五十七元、五億九千九百零九萬零一百六十三元、六億二千零五萬
        六千三百零六元，合計其六年之虧損額計為三十億一千四百餘萬元，而其用
        人費用各年乃均超過其營業收入，且各占全年度總費用之比例分為百分之六
        十九點三八、六十四點五一、六十五點八一、六十三點三二、七十五點一三
        、七十六點三三，其用人費用偏高，且占其當年度總費用比例亦屬嚴重失衡
        ，則上訴人高雄市公共車船管理處連年營運虧損之主因雖係其營業收入之銳
        減，惟其人事費用各年均已超過營業收入，其所占比例顯然過高，非撙節支
        出降低人事費用，顯然無法遏止其營運之惡化，其為求永續之經營而酌量降
        低人事費用之支出以為節流，剔除非有法源依據之均屬恩惠性或獎勵性給與
        之上開夜點費及封條安裝之每日相當於一小時加班費之支出而要求所屬看車
        工共體時艱，對其營運顯屬必要且為合理，且上訴人高雄市公共車船管理處
        於上開臨時站長會議中乃係全面性要求檢討妥善安排各類職工勤務以於正常
        工作時間內完成工作而減少支出，並非僅對看車工所得之上開給與予以減除
        ，其既未減縮看車工之法定工資，且其所得工資亦均在法定最低工資以上，
        而看車工等每月因此減少之金額亦僅為四、五千元，對其收入減少之損害衝
        擊自非重大，是上訴人高雄市公共車船管理處所為取消系爭夜點費與封條安
        裝之每日相當於一小時加班費給與之工作規則不利益之變更自具合理性且為
        必要。至上訴人高雄市公共車船管理處於取消上開給付後，雖仍對上訴人乙
        ○○薪資中之本俸及專業加給部分逐年調高，惟此係配合政府每年對於公務
        人員調薪之政策所為，尚難認其所為上開樽節人事支出之所為即不具合理性
        ，併此敘明。
    縱上所述，上訴人高雄市公共車船管理處所為取消系爭夜點費與封條安裝之每日
    相當於一小時加班費給與之工作規則不利益變更，因係於開源不易之情下，而以
    降低營業人事成本之節流方式用以擺脫虧損以期永續經營之手段，且此之取消對
    上訴人乙○○等看車工之收入之減少尚非重大，相衡兩者並對照社會經濟普遍狀
    況，其取消上開給與自具合理性及必要性，此之不利益變更自得例外拘束包括反
    對變更在內之勞工而一體適用，今上訴人乙○○於八十四年十二月份起未領得系
    爭夜點費及安裝封條每日相當於一小時加班費時，依其所述，其僅係向庶務股長
    董火勝表示質疑及異議（此部分為證人董火勝所否認）而未就此向公司明確表示
    反對或串連其他看車工向上訴人高雄市公共車船管理處表達抗議或聲請勞工主管
    機關調解，則其縱曾向訴外人董火勝表示質疑及異議，惟此異議實尚難肯認上訴
    人乙○○就此變更業已為反對之意思表示，且縱認其質疑或異議即係明確表示反
    對變更之意思表示，惟依前述，上訴人高雄市公共車船管理處就此不利益之變更
    仍因具必要性、合理性而得拘束全體勞工，其取消系爭系爭夜點費及安裝封條每
    日相當於一小時加班費等給與自屬有據，且對此於變更後亦無給付之義務，上訴
    人乙○○就此給與於工作規則變更後自不得請求上訴人高雄市公共車船管理處再
    行給付，其請求上訴人高雄市公共車船管理處應補發自八十四年十二月份起至八
    十七年五月份止短給之夜點費二萬八千八百四十元、安裝封條工資十一萬二千九
    百四十四元及因此二者未予計入平均工資之內致短算之退休金十四萬九千九百七
    十三元云云，自屬無據。從而，本件上訴人乙○○依勞動契約關係請求上訴人高
    雄市公共車船管理處應給付二十九萬一千七百五十元及自起訴狀繕本送達翌日起
    至清償日止按年息百分之五計算之遲延利息，依法洵屬無據，自應予以駁回，原
    審判令上訴人高雄市公共車船管理處應給付上訴人乙○○二萬八千八百四十元及
    自八十八年十二月二十八日起至清償日止按週年利率百分之五計算之利息，並就
    該部分准予為假執行之宣告，自有未洽，上訴人高雄市公共車船管理處上訴意旨
    指摘原判決該部分不當，求予廢棄改判，為有理由，自應由本院予以廢棄改判如
    主文第二項所示，而原審就上訴人乙○○請求安裝封條工資及退休金短付部分乃
    認於法無據而予駁回，其就此部分認事用法尚無違誤，自應予以維持，上訴乙○
    ○上訴意旨指摘原判決該部分不當，求予廢棄改判，為無理由，自應予駁回其此
    部分之上訴。
四、本件為判決基礎之法律關係已臻明確，兩造其餘之攻擊防禦方法核與判決結果不
    生影響，毋庸一一論列，併此敘明。
五、據上論結，本件上訴人高雄市公共車船管理處之上訴為有理由，上訴人乙○○之
    上訴為無理由，合依民事訴訟法第四百三十六條之一第三項、第四百五十條、第
    四百四十九條第一項、第七十八條，判決如主文。
中      華      民      國    九十      年      六      月    二十七    日
                              臺灣高雄地方法院民事第五庭
~B審判長法官  朱玲瑤
~B法      官  汪怡君
~B法      官  黃宏欽
右為正本係照原本作成。
本判決不得上訴。
中      華      民      國    九十      年      六      月    二十七    日
~B法院書記官  張乃昇


司法院資訊處製作；財團法人民間司法改革基金會備份。
